【裁判字號】    99,易,551
【裁判日期】    990526
【裁判案由】    詐欺
【裁判全文】
臺灣高雄地方法院刑事判決               99年度易字第551號
公  訴  人  臺灣高雄地方法院檢察署檢察官
被      告  乙○○
上列被告因詐欺案件，經檢察官提起公訴（98年度偵字第29892
號），本院判決如下：
    主  文
乙○○無罪。
    理  由
一、公訴意旨略以：被告乙○○預見將本人之帳戶交付不明人士
    使用，有被犯罪集團利用作為詐欺取財轉帳匯款等犯罪工具
    之可能，竟基於幫助他人犯罪之不確定故意，於民國98年6
    月11日上午某時，在高雄市三民區○○○路306 號「國光客
    運高雄站」附近，將其所有之合作金庫商業銀行東高雄分行
    帳號0000000000000 號帳戶之存摺影本，及其胞弟黃國民之
    合作金庫商業銀行大樹分行帳號：0000000000000 號帳戶（
    下稱「系爭帳戶」）提款卡、密碼（起訴書誤載被告亦交付
    系爭帳戶之存摺，應予更正），交付給詐騙集團成員，嗣詐
    騙集團成員於98年6 月13日14時30分許，撥打電話給被害人
    甲○○佯稱：其在奇摩拍賣網站購物誤填信用卡分期付款，
    須至提款機操作云云，使甲○○陷於錯誤，依指示於98年6
    月13日15時33分許，匯款新臺幣（下同）1 萬5,015 元、
    2,358 元至系爭帳戶內，隨即為詐騙集團提領一空。因認被
    告乙○○涉有刑法第30條第1 項、第339 條第1 項之幫助詐
    欺取財罪嫌等情。
二、按刑法上之幫助犯，係指以幫助之意思，對於正犯資以助力
    ，而未參與實施犯罪之行為者而言，且非但行為之外形可認
    為幫助，更須與正犯有犯意之聯絡。若幫助之人，誤信為正
    當行為，並無違法之認識，則其行為縱予正犯以助力，尚難
    遽令負幫助之罪責（最高法院20年上字第1828號判例意旨參
    照）。次按檢察官就被告犯罪事實，應負舉證責任，並指出
    證明之方法；又犯罪事實應依證據認定之，無證據不得推定
    其犯罪事實；而不能證明被告犯罪者，應諭知無罪之判決，
    刑事訴訟法第161 條第1 項、第154 條第2 項、第301 條第
    1 項分別定有明文。又事實之認定，應憑證據，如未能發現
    相當證據，或證據不足以證明，自不能以推測或擬制之方法
    ，為裁判基礎；所謂證據，係指足以認定被告確有犯罪行為
    之積極證據而言，該項證據自須適合於被告犯罪事實之認定
    ，始得採為斷罪資料。苟積極證據不足為不利於被告事實之
    認定時，即應為有利於被告之認定，更不必有何有利之證據
    ；且認定犯罪事實所憑之證據，雖不以直接證據為限，間接
    證據亦包括在內，然而無論直接證據或間接證據，其為訴訟
    上之證明，須於通常一般人均不致有所懷疑，而得確信其為
    真實之程度者，始得據為有罪之認定，倘其證明尚未達到此
    一程度，而有合理之懷疑存在而無從使事實審法院得有罪之
    確信時，即應由法院為諭知被告無罪之判決（最高法院76年
    台上字第4986號、40年台上字第86號、30年上字第816 號、
    29年上字第3105號判例意旨參照）。是行為人對於構成犯罪
    之事實，雖預見其能發生，然就其發生不違背行為人本意之
    證明，如未能達使通常一般人均不致有懷疑，可確信其為真
    實之程度，而仍有合理性懷疑之存在，即難認行為人對於構
    成犯罪事實之發生，存有間接故意，自不成立犯罪之故意。
三、本判決據以認定事實之各項證據，其中關於傳聞證據部分，
    除合於刑事訴訟法第159 條之1 至4 或其他傳聞例外規定，
    本有證據能力外，餘均經檢察官及被告乙○○於本院審理中
    同意作為證據（本院審易卷第14頁），本院審酌各該證據作
    成時之情況，認為作為證據並無不當，依同法第159 條之5
    規定，均得作為證據。
四、公訴意旨認被告乙○○涉有幫助詐欺取財罪嫌，係以被告之
    供述、被害人甲○○於警詢中之指訴、證人黃國民於警詢、
    偵訊之證述、系爭帳戶之開戶基本資料、客戶歷史交易明細
    清單、被害人甲○○提出之台北富邦銀行自動櫃員機交易明
    細表、甲○○所有之合作金庫東竹東分行0000000000000 帳
    號存摺封面及內頁影本等，為其主要論據。訊據被告固坦認
    於前揭時、地，將其所有之前揭帳戶存摺影本及系爭帳戶之
    提款卡、密碼交付與真實姓名年籍不詳之成年男子等情，惟
    堅決否認有何幫助詐欺取財之犯行，辯稱：伊係因求職，對
    方要求伊提供存摺影本、提款卡、密碼、駕照影本，伊當初
    原本要交付自己所有前揭合作金庫商業銀行東高雄分行帳戶
    存摺、提款卡、密碼給對方，但因伊所有之東高雄分行帳戶
    與伊弟黃國民所有之系爭帳戶均為合作金庫商業銀行，伊眼
    睛不好誤拿系爭帳戶之提款卡、密碼及伊自己上開東高雄分
    行帳戶存摺影本給對方；嗣對方說有匯款匯入伊所有之東高
    雄分行帳戶，對方用伊交付之提款卡（即黃國民之系爭帳戶
    提款卡）無法領取，就要伊刷摺確認有無二筆錢匯入伊之東
    高雄分行帳戶，伊即匯款2 萬2,000 元給對方；伊並不知道
    對方會利用伊交付之系爭帳戶提款卡作為詐欺之犯罪工具等
    語。經查：
  (一)系爭帳戶係被告胞弟黃國民於94年8 月31日開設，因被告無
    工作而借用黃國民名義向合作金庫商業銀行大樹分行貸款，
    並以系爭帳戶供分期償還貸款之用；系爭帳戶存摺、提款卡
    均由被告保管持用，而被告於前揭時、地將系爭帳戶存摺、
    提款卡交付與真實姓名年籍不詳之成年男子等情，業據被告
    供承不諱（他字卷第5-6 頁、偵字卷第6-7 頁、本院審易卷
    第12頁、易字卷第21頁），核與證人黃國民於警詢、偵訊時
    之證述相符（他字卷第10-11 頁、偵字卷第7 頁），並有合
    作金庫商業銀行大樹分行98年7 月21日、98年11月16日函暨
    附件交易明細表（他字卷第14-19 頁、偵字卷第18-32 頁）
    在卷可稽，而被害人甲○○經詐欺集團成員向其佯稱因網站
    購物誤填信用卡分期付款，致甲○○陷於錯誤，於98年6 月
    13日15時33分許，匯款1 萬5,015 元、2,358 元至系爭帳戶
    內，旋遭提領等情，亦據證人即被害人甲○○於警詢時證述
    在卷（他字卷第21-22 頁），並有台北富邦銀行自動櫃員機
    交易明細表（他字卷第28頁）、甲○○所有之合作金庫東竹
    東分行0000000000000 帳號存摺封面及內頁影本（偵字卷第
    3 頁）、新竹縣政府警察局竹北分局三民派出所受理刑事案
    件報案三聯單、受理各類案件紀錄表、受理詐騙帳戶通報警
    示簡便格式表、內政部警政署反詐騙諮詢專線紀錄表、金融
    機構聯防機制通報單（他字卷第23-29 頁），此部分之事實
    固堪認定。
  (二)被告辯稱因急欲求職，於98年6 月11日上午交付系爭帳戶之
    提款卡、密碼及自己之上開東高雄分行帳戶存摺影本與對方
    後，因對方告以有二筆匯款匯入被告之上開東高雄分行帳戶
    ，惟無法以被告交付之系爭帳戶提款卡提領，遂要求被告將
    該二筆款項於98年6 月11日晚間11時35分許，以貨物託運方
    式自阿珍寄貨站寄送現金3 萬元；被告於翌日即98年6 月12
    日上午7 時許以電話聯繫對方，對方要被告再匯款2 萬
    2,000 元至吳永瑞所有之基隆二信新豐簡易型分社
    00000000000000號帳戶，即可馬上取得工作，嗣被告完成匯
    款後即無法聯繫對方，始知受騙等節，有合作金庫商業銀行
    東高雄分行98年11月23日函暨附件交易明細表（偵字卷第
    33-37 頁）、被告提出之98年6 月11日23時35分寄貨單、合
    作金庫商業銀行大樹分行98年6 月12日匯款申請書代收入傳
    票（偵字卷第12頁）在卷可憑，堪認被告辯稱係為求職而應
    對方要求交付系爭帳戶提款卡、密碼，並共交付5 萬2,000
    元等語，非無可採。衡情，倘被告係為貪圖眼前小利而提供
    人頭帳戶者，殊無於98年6 月11日上午交付系爭帳戶之提款
    卡、密碼後，仍應對方要求分別於98年6 月11日23時35分寄
    送現金3 萬元、於98年6 月12日上午匯款2 萬2,000 元與對
    方之理。參以98年6 月11日被告之上開東高雄分行帳戶確經
    跨行轉入2 萬9,999 元、2 萬1,999 元之情，已如前述，而
    被告於98年6 月12日簽立切結書同意依法辦理該帳戶內剩餘
    款項之返還事宜乙節，有被告提出之切結書在卷可憑（本院
    審易卷第18頁），且該切結書業經確認為真正，復有合作金
    庫商業銀行東高雄分行99年3 月17日函可稽（本院審易卷第
    22-23 頁），此足認被告於98年6 月12日匯款2 萬2,000 元
    與對方後，因無法與對方聯絡而得知受騙，於本件被害人甲
    ○○於98年6 月13日遭詐騙匯款之前，即已前往合作金庫商
    業銀行簽立切結書，倘被告交付系爭帳戶之提款卡、密碼係
    為供他人不法使用，應無於交付系爭帳戶資料後親赴合作金
    庫商業銀行簽立上開切結書之必要，此益徵被告前揭所辯，
    尚非虛妄。
  (三)又觀諸系爭帳戶交易明細表可知，於本件案發前之98年1 月
    12日、2 月10日、3 月9 日、6 月9 日，均分別由被告無摺
    現存1 萬元至系爭帳戶作為攤還貸款本息扣款之用，而98年
    4 月7 日、5 月8 日則係分別由尹進興無摺現存1 萬元至系
    爭帳戶作為攤還貸款本息扣款之用（偵字卷第18-32 頁），
    此與被告供陳系爭帳戶係為供每月定期償還貸款本息扣款之
    用相符，是系爭帳戶在本件案發前，乃被告固定供償還貸款
    本息扣款使用之重要帳戶，堪以認定。此與一般貪求小利而
    提供人頭帳戶之人，所提供者若非長期無交易往來之帳戶，
    即係特意前往金融機構申設之新開帳戶之情迥異，堪信被告
    應無出售系爭帳戶與他人使用之動機，是被告辯稱係為求職
    始交付系爭帳戶提款卡、密碼等語，非無可採。
  (四)參以被告就交付系爭帳戶之過程，於警詢、偵訊、本院審理
    時均供承一致，且細節陳述詳盡，倘非親身經歷，實難自行
    憑空杜撰。衡情，倘被告確有意交付系爭帳戶予他人使用，
    殊無再依對方指示寄送、匯款共5 萬2,000 元，被告於交付
    系爭帳戶之過程中，不僅無證據足認其獲得任何報酬，且因
    而損失5 萬2,000 元已如前述，堪認被告與一般販賣人頭帳
    戶之情形，顯然有別，尚難遽認被告有何幫助詐欺之不確定
    故意。
五、綜上所述，本件公訴人所提出之證據，即未達通常一般人均
    不致有所懷疑，而得以確信其為真實之程度，尚不得遽為不
    利被告之認定。此外，復查無其他積極證據足認被告有何幫
    助詐欺犯行，揆諸首揭法條及判例意旨說明，顯然不能證明
    被告犯罪，自應為被告無罪之諭知。
據上論斷，應依刑事訴訟法第301 條第1 項，判決如主文。
本案經檢察官李怡增到庭執行職務。
中    華    民    國    99    年    5     月    26    日
                  刑事第十六庭  審判長法  官  曾逸誠
                                      法  官  王靖茹
                                      法  官  姚水文
以上正本證明與原本無異。
如不服本判決應於收受送達後10日內向本院提出上訴書狀，並應
敘述具體理由；如未敘述上訴理由者，應於上訴期間屆滿後20日
內向本院補提理由書（均須按他造當事人之人數附繕本）「切勿
逕送上級法院」。
中    華    民    國    99    年    5     月    26    日
                                     書記官  何慧娟

司法院資訊處製作；財團法人民間司法改革基金會備份。
